【裁判字號】    97,訴,817
【裁判日期】    970723
【裁判案由】    所有權移轉登記等
【裁判全文】
臺灣臺中地方法院民事判決               97年度訴字第817號
原      告  丁○○
            乙○○
共      同
訴訟代理人  武燕琳律師
被      告  丙○○
            甲○○
共      同
訴訟代理人  洪煌村律師
上列當事人間所有權移轉登記等事件，本院於民國97年7月2日言
詞辯論終結，判決如下：
    主    文
被告丙○○應給付原告丁○○新臺幣伍拾壹萬元，及自民國九十
七年二月十二日起至清償日止按週年利率百分之五計算之利息。
原告其餘之訴駁回。
訴訟費用由被告丙○○負擔十分之三，餘由原告負擔。
本判決第一項於原告丁○○以新臺幣壹拾柒萬元供擔保後，得假
執行。但被告丙○○如以新臺幣伍拾壹萬元為原告預供擔保，得
免為假執行。
原告其餘假執行之聲請駁回。
    事實及理由
甲、程序方面：
    按訴狀送達後，原告不得將原訴變更或追加他訴。但不甚礙
    被告之防禦及訴訟之終結者，不在此限。民事訴訟法第255
    條第1項第7款定有明文。本件原告起訴原聲明為：(一)被告丙○○、甲○○應將坐落門牌號碼臺中縣太平市○○路40巷50
    號（整編後門牌號碼臺中縣太平市○○路166巷126號）暨其
    坐落基地即臺中縣太平市○○段221（210之誤載）地號土地
    面積121平方公尺所有權移轉登記與原告乙○○；(二)被告丙○○應給付原告丁○○新臺幣（下同）51萬元，及自起訴狀
    繕本送達翌日起至清償日止按週年利率5%計算之利息。嗣於
    民國（下同）97年6月27日變更為：(一)確認門牌號碼臺中縣
    太平市○○路166巷126號暨其坐落基地即臺中縣太平市○○
    段221（210之誤載）地號土地面積121平方公尺所有權為被
    告丙○○所有；(二)被告甲○○應將坐落門牌號碼臺中縣太平
    市○○路166巷126號暨其坐落基地即臺中縣太平市○○段
    221（210之誤載）地號土地面積121平方公尺所有權移轉登
    記與被告丙○○，被告丙○○再將上開房地權利移轉登記與
    原告乙○○；(三)被告丙○○應給付原告丁○○51萬元，及自
    起訴狀繕本送達翌日起至清償日止按週年利率5%計算之利息
    。本院認原告上開訴之變更、追加，因仍屬同一基礎事實，
    且兩造均已就相關事實各為舉證及辯論，顯無礙被告之防禦
    及本件訴訟之終結，依首開民事訴訟法規定，應予准許。
乙、實體方面：
一、原告起訴主張略以：
（一）原告乙○○、丁○○為夫妻，被告丙○○為原告丁○○之
      父親、被告甲○○則為原告丁○○之嫂。被告丙○○生育
      三子，長子陳鏡貞為公務人員、次子陳鏡恭為藥劑師、原
      告丁○○為三子。被告丙○○於69年間設立三灃實業有限
      公司（下稱三灃公司），登記原告丁○○為負責人，實際
      則由被告丙○○掌管公司財務及經營，被告甲○○負責記
      帳。當時為助父親事業，原告丁○○辭去當時臺中市○○
      路重賓外科醫務管理之工作，回家擔任三灃公司業務工作
      。因公司從事紙業加工，需要向上游紙廠即正隆股份有限
      公司訂購原料，每月均需與正隆公司結清貨款，故公司雖
      登記原告丁○○為負責人，但公司資金如何運用，均由被
      告丙○○負責。因當時三灃公司營運狀況極佳，被告丙○○起心動念欲投資房地產，乃將公司資金用以建屋購地等
      ，竟因太平市土地重測地籍不符，導致當時政府在太平市
      禁建；影響所及被告丙○○鉅額投資無法回收，公司資金
      週轉不靈，光是正隆公司，三灃公司即負欠達880萬元貨
      款無法清償，加計其餘外債，總負債高達1千4百餘萬元，
      被告丙○○因為支票跳票無法清償，曾簽發本票數十紙交
      債權人收執。但原告夫妻仍接手經營三灃公司，努力還款
      。期間正隆公司曾擬拍賣三灃公司所在之臺中縣太平市○○路40巷50號之動產。幸為原告夫妻努力而得以撤回執行
      。迄至77年間，因被告丙○○必須繳納銀行利息及出國所
      需等，被告丙○○提議以臺中縣太平市○○路40巷50號（
      下稱系爭房地）之產權一切出售給兒媳即原告乙○○；因
      被告丙○○已以上開建物向中小企銀辦理抵押貸款50萬元
      ，雙方即約定總價金為70萬元，原告乙○○即先付現金20
      萬元、另50萬元嗣籌得後再行付清；其後房屋貸款等全由
      原告乙○○負責處理。然被告丙○○寫明誓約書時，以自
      己意思台語口語撰寫，致有文句並非通暢。系爭房地本登
      記被告甲○○名下，原告乙○○買受系爭房地所有權後，
      本有請求被告丙○○辦理過戶之意，但徵詢代書始知誓約
      書上載「必要時」才過戶，原告乙○○亦不知何為「必要
      時」；然僅得按捺不發，反正全家居住其內，並無急於過
      戶之需求。惟近日原告發現被告丙○○擬將系爭房地以
      400萬元出售，因認有必要辦理過戶，故請求判令被告丙○○依約辦理。被告丙○○屢屢以自己名義出租借名登記
      於被告甲○○名下之系爭房地，並於訴訟案件進行中以書
      狀陳述係「本於真正所有權之行使而出租」等語，顯見被
      告甲○○對於系爭房地並無任何管理處分之實權，確屬借
      名登記性質，被告丙○○本得隨時終止借名登記契約，卻
      從未行使此項權利，足見被告丙○○確有怠於行使權利之
      情事。而原告乙○○為被告丙○○之債權人，原告乙○○
      已依誓約書所載內容先後交付20萬元及50萬元予被告丙○○，自已完成交付買賣價金之義務。系爭房地如今被告等
      已不欲自住、擬出售換價，應屬「誓約書」所載「必要時
      」。是原告自得代位被告丙○○以訴狀之送達為終止其與
      甲○○間借名登記契約之意思表示，並代位請求被告甲○○將系爭房地移轉登記予被告丙○○，被告丙○○再移轉
      登記給原告乙○○。
（二）查原告丁○○與被告丙○○雖為父子，然為資產之事，兒
      子丁○○已為老父丙○○控訴多次，凡涉嫌偽造文書及各
      項民事糾紛等，不知凡幾。兩造間曾為門牌號碼臺中縣太
      平市○○路166巷55號建物成立協議，亦即上開建物事實
      上處分權可以過戶給兒子即原告丁○○，但條件是出租給
      第三人的租金必須交給被告即丙○○。其後上開協議受法
      院判決被撤銷，被告丙○○訴請原告丁○○應給付72萬元
      之租金，於繫屬法院過程中，原告丁○○提出他項債權之
      抵銷抗辯，並經臺灣高等法院臺中分院以95年度上易字第
      355號判決於判決理由中明確認定原告丁○○提出之債權
      有114萬元可以抵銷，加上原告丁○○無因管理而支出之2
      萬5千元及6萬5千元，足以抵銷被告丙○○於該案中所提
      72萬元債權，前開案件兩造均不能上訴而告確定。是依上
      計算，被告丙○○尚應給付原告丁○○51萬元，爰請求被
      告丙○○給付之（計算式：1,140,00 0＋25,000＋65,000
      －720,000＝510,000）。綜上，爰依法提起本件訴訟，並
      聲明求為判決：1.確認系爭房地所有權為被告丙○○所有
      。2.被告甲○○應將系爭房地所有權移轉登記與被告丙○○，被告丙○○再將上開房地權利移轉登記予原告乙○○
      。3.被告丙○○應給付原告丁○○51萬元正，並自起訴狀
      繕本送達翌日起算至清償日止按年息百分之5計算之利息
      。4.原告願供擔保請准為假執行之宣告。
（三）對被告答辯之補充陳述：
    1.原告乙○○之婆婆即訴外人陳紀瓊磊，每每稱系爭房地是
      祖厝，而待原告公公於77年間又需索金錢時，因知原告乙○○夫妻實在已經付出甚多，始提議出售居住之系爭房地
      ，原告婆婆陳紀瓊磊在場，對原告公公即被告丙○○言稱
      「不要誤人家」（台語），原告公公方才提筆寫下「誓約
      書」。被告丙○○辯稱係遭原告乙○○脅迫所致而簽立「
      誓約書」云云，原告乙○○亦否認之。誓約書通篇均為被
      告丙○○自己筆跡，倘出自原告乙○○之意思，直接寫清
      楚買賣及辦理移轉登記時程即可，何需如此語焉不詳？被
      告丙○○辯稱未曾取得50萬元云云，然原告確實有交付50
      萬元給被告丙○○收受，至於被告何時辦理塗銷登記，礙
      於翁姑關係，原告本難置喙。因此多位原告婆婆生前友人
      均曾聽聞原告婆婆告知友人，稱系爭房地已經成為原告乙○○夫妻所有等語。
    2.原告丁○○曾自二哥陳鏡恭處取得被告丙○○撰寫之再聲
      明暨警告書（第二集），其內即敘明要好好保留40巷50號
      永遠祖厝，亦提及係被告甲○○子女丞儀要留美，計畫辦
      移民，才借阿月名義變更等語，可資參照。退言之，倘鈞
      院認為無證據證明原告乙○○已交付價金，則原告乙○○
      亦願徵得夫丁○○、裕徠實業股份有限公司之同意，以渠
      等對被告丙○○之債權抵銷未付之價金。
    3.查被告丙○○、甲○○辯稱被告丙○○多次執票向被告甲○○娘家調借現金，並提出票據多紙（合計總金額為335
      萬元）以為證據。惟查，上開票據均無抬頭、且均已作廢
      。倘票據係被告丙○○提出，表示債務已經清償、故而作
      廢；倘票據係被告甲○○提出，表示債務已經清償完畢，
      才會作廢。次查，被告係辯稱被告丙○○為清償該等債務
      ，丙○○乃將系爭房地作價清償（仍不足以清償債務）移
      轉產權於被告甲○○名下。要之，以時值6、70萬元之房
      地抵償335萬元票據債務，債權人不可能同意作廢不足額
      部分之票據債務；況倘有抵償事實，於不足清償舊債情形
      下，被告甲○○竟放任被告丙○○出租系爭房地、收取租
      金，卻從無意見，根本不可能！上開票據債務顯係72、73
      年間發生，對照被告甲○○取得系爭房地所有權登記名義
      係72 年7月21日，苟以72年7月21日之前票據債務計算亦
      有100 萬元，苟以系爭房地抵償該100萬元債務，尚嫌不
      足，仍毫無可能作廢不足額部分之票據；況前債未清、又
      繼續出借後續235萬元債務、實在不符常理。
    4.原告乙○○夫妻代被告丙○○清償債務之際，每每因清償
      債務而取得正隆公司返還被告丙○○簽發之支票及本票，
      原告部分交還被告丙○○收執，此於從前狀述即敘明清楚
      ，起訴狀所附93年度偵字第2404號偽造文書案件正隆公司
      證人李炳輝亦證稱「每月還的20萬元我都是與乙○○、丁○○處理的。」、「本來的財物在乙○○的嫂嫂在負責，
      後來乙○○的嫂嫂說他不管了，叫我們以後找乙○○、丁○○處理。」「有退票，只是後來讓丙○○拿回去。」等
      語可稽。原告認上開票據債務，可能係當時清償被告丙○○負債而取回之票據。其餘原告均引由被告丙○○自撰之
      聲明書，即可證明被告甲○○確實為借名登記名義人。
二、被告答辯略以：
（一）原告乙○○請求不動產移轉登記部分：
    1.原告乙○○依據誓約書及民法第99條第1項、第348條之規
      定，請求被告丙○○、甲○○二人應將系爭房地所有權，
      移轉登記於其名下乙節，於法無據。系爭房地為被告甲○○所有，被告甲○○並無任何移轉登記系爭房地所有權於
      原告乙○○之義務，又被告丙○○對於系爭房地並無任何
      處分權，是原告乙○○依據與被告甲○○不相關之誓約書
      及民法第99條第1項第348條之規定，訴請被告甲○○移轉
      系爭房地所有權乙節，自屬無據，合先說明。
    2.被告丙○○77年4月16日簽立誓約書之緣由，係因當時被
      告丙○○與妻子陳紀瓊磊欲出國遊玩，原告乙○○自三灃
      公司帳戶提領10萬元予被告丙○○夫婦當作旅費，當時被
      告丙○○夫婦向原告乙○○表示10萬元旅費恐不夠花費，
      需要20萬元之旅費，原告乙○○嗣後雖總計交付20萬元之
      旅費，惟同時於紙張上書寫本件誓約書內容，並要求被告
      丙○○需於另一紙張上照抄誓約書並交予其收訖，因系爭
      房地為被告甲○○所有，被告丙○○對於系爭房地並無任
      何處分權利，心想書立此誓約書對於系爭房地產權或被告
      甲○○權益不生影響，並在原告乙○○要求下才勉強書立
      此誓約書，況且系爭土地對於中小企業銀行之50萬元抵押
      債務，原告乙○○並未清償，亦未再給付被告丙○○50萬
      元。是被告丙○○並無權處分系爭房地，原告乙○○依據
      上開誓約書請求被告丙○○將系爭房地所有權移轉登記予
      其名下，與法未合。
    3.原告乙○○主張付清價金後，請求被告丙○○移轉登記系
      爭房地產權，被告丙○○卻稱長子即陳鏡貞、被告甲○○
      夫妻之子女要出國，必需有資產證明，希望日後再移轉乙
      節，均非事實，被告茲表否認，是自無原告乙○○主張待
      被告主張「甲○○子女不必出國、不必提資產證明」條件
      成就之問題。
    4.系爭房地被告丙○○雖係原始起造人，惟被告丙○○前多
      次向被告甲○○及其娘家調錢，為清償該等債務，被告丙○○乃將系爭房地作價清償（仍不足以清償債務）移轉產
      權於被告甲○○名下，是原告乙○○主張系爭房地產權係
      被告丙○○借名登記於被告甲○○名下乙節，並非事實。
      又被告甲○○因無使用系爭房地之迫切性，乃交由公公即
      被告丙○○自由使用收益，是被告丙○○才前以自己名義
      出租系爭房屋，原告乙○○據此主張系爭房地產權係被告
      丙○○借名登記於被告甲○○名下乙節，亦屬無據。
    5.原告所提之再聲明書暨警告書（第二集），雖為被告丙○○所書寫，其書寫該再聲明書暨警告書之緣由，係因當時
      被告甲○○及陳鏡貞夫婦不願再協助被告丙○○調取資金
      供其使用，被告丙○○對被告甲○○夫婦有所不諒解，且
      在原告丁○○、乙○○夫婦多次慫恿、要求被告丙○○將
      系爭房地過戶其名下，被告丙○○才在再聲明書暨警告書
      提及「…後來因為丞儀要留美，計畫辦移民以後才免發生
      麻煩，必要財產稅單申請才借阿月名義變更…我回答丞儀
      要留美才暫時借阿月名義，以後再變更回來……」等情，
      惟其內容並非真實，因系爭房地早於72年間作價清償而移
      轉產權於被告甲○○名下，被告丙○○無權移轉所有權於
      丁○○夫婦名下，原告丁○○夫婦就此事一再與被告丙○○發生爭吵，被告丙○○無奈下才將建物即門牌號碼臺中
      縣太平市○○路166巷80號房屋贈與原告乙○○，豈可僅
      憑被告丙○○依其個人無任何證據77年間所書寫之誓約書
      或87年間所書寫之再聲明書暨警告書，即可認定被告甲○○係系爭房地借名登記者。是原告乙○○據此主張系爭房
      地係被告丙○○借名登記於被告甲○○名下乙節，自屬無
      據。
    6.原告乙○○雖主張被告甲○○係於72年7月21日取得系爭
      房地所有權，苟以72年7月21日之前票據債務計算亦有100
      萬元，苟以系爭房地抵償該100萬元債務，尚嫌不足，仍
      毫無可能作廢不足額部分之票據，況且前債未清，又繼續
      出借後續235萬元債務，實不符常理等情。惟被告間為翁
      姑關係，被告甲○○對於被告丙○○調錢之事，只要在自
      己經濟能力許可範圍內，僅能盡力幫忙，之後被告丙○○
      確實無力償還全部所調借之款項，且名下多數財產又遭訴
      外人周素蘭奪取，被告甲○○念及親情關係及公公年事已
      高，並未積極索討，又擔心相關票據落入他人手中而據為
      主張，於是才將票據作廢，並無任何不符常情之理。再者
      原告丁○○、乙○○主張代被告丙○○清償債務，每每因
      清償債務而取得正隆公司返還被告丙○○簽發之支票及本
      票，進而主張被證一票據係其代為清償被告丙○○負債而
      取回之票據，被告茲表否認，況且當時原告丁○○、乙○○夫婦年約30歲，並無任何積蓄，何來款項代為清償被告
      丙○○之債務？益見原告該等主張並非事實。
    7.退而言之，縱認被告丙○○對於系爭房地有處分權利（移
      轉登記之義務），被告亦得拒絕原告乙○○之請求：按民
      法上所稱『條件』係當事人以將來客觀上不確定事實之成
      就或不成就，決定法律行為效力的發生或消滅之一種附款
      。本件卷附誓約書雖載以「……現有對中小企銀貸款伍拾
      萬元，必要時過戶乙○○或他所指定之名義，貸款伍拾萬
      元由乙○○負責處理。」等情，縱認被告丙○○對於系爭
      房地有處分權利，惟被告丙○○當時並未與原告乙○○就
      誓約書所載『必要時』之情形有所約定，是誓約書所載『
      必要時』，並非民法上所稱條件，原告乙○○主張被告等
      已不欲自住、擬出售系爭房地，應屬誓約書所載「必要時
      」乙節，顯屬無據。又原告乙○○於誓約書77年4月16日
      簽立起，即得請求被告丙○○移轉系爭房地之權利，且其
      請求權又無不能行使情形，其迄至97年1月間始提起本件
      訴訟，其請求權亦已罹於時效消滅，被告依法自得拒絕原
      告乙○○之請求。
（二）原告丁○○訴請被告丙○○給付51萬元本息部分：
     1.臺中縣太平鄉○○段379地號、面積90平方公尺之土地（
       下稱379地號土地），乃分割自被告丙○○於50、60年左
       右出資購買之臺中縣太平鄉○○段486之4地號土地，被
       告丙○○因當時無自耕農身份，乃先將該筆土地借名登
       記為妻子陳紀瓊磊所有，嗣該筆土地變更地號為同段486
       -38地號後，再分割為同段486之87及486之88號2筆土地
       ，其中486之88地號土地復變更地號為同段379地號土地
       ，之後再將該379地號土地信託登記在原告丁○○名下（
       移轉登記原因雖為買賣，但此並非事實，如確實存在買
       賣之法律關係，原告丁○○應提出買賣資金往來證明）
       ，故379地號土地實為被告丙○○所有，原告丁○○無從
       以所有權受侵害為由請求被告丙○○賠償損害或返還不
       當得利，是臺灣高等法院臺中分院95年度上易字第355號
       民事判決理由認定被告丙○○對於379地號土地無合法占
       有權源，每月受有不當得利1萬5千元乙節，已有違誤，
       原告丁○○據此而為本件之請求，自屬無據。
     2.退而言之，縱認被告丙○○對於379地號土地無合法占有
       權源，惟按土地法第105條準用第97條第1項「城市地方
       房屋之租金，以不超過土地及其建築物申報總價額年息
       10%為限」之規定，該379地號土地於86年7月起至93年1
       月間之申報地價每平方公尺為1,680元，總額5%為計算本
       件原告丁○○每月之損失僅為630元，76個月合計亦僅為
       47,880元，是臺灣高等法院臺中分院95年度上易字第355
       號民事判決，竟以系爭房屋於本件被告丙○○撤銷附負
       擔之贈與前，出租予超微米公司之全部租金為60,000元
       ，於本件被告丙○○撤銷贈與後，自95年10月起，超微
       米公司分別與兩造訂約，關於其使用本件原告丁○○所
       有379地號土地及166巷80號房屋為公司營業登記部分之
       租金合計為每月20,000元，其中營業登記所使用部分之
       對價為每月5,000元，關於屬本件被告丙○○所有及承租
       國有地上之房屋部分之租金，連同房屋造價之折舊折抵
       則為45,000元等情，認定本件被告丙○○使用該379地號
       土地所受之利益為每月相當於租金15,000元，此即本件
       原告丁○○所受之損害乙節，已屬無據。況且被告丙○○當時收取超微米公司6萬元租金，其租賃範圍係2百多
       坪之土地及廠房，而本件原告丁○○所有之379地號土地
       ，面積90平方公尺，核算後僅為27.225坪，依比例折算
       約僅佔超微米公司所承租範圍十分之一，是原告丁○○
       每月所損失之利益約為6,000元左右，臺灣高等法院臺中
       分院95年度上易字第355號民事判決認定本件原告丙○○
       每月所受損失為15,000元乙節，顯有違誤，亦有失公平
       。
（三）原告二人起訴狀事實及理由所載，除與事實不符外，且多
      與本件訴訟無涉，被告除上述答辯外，均表否認其真正。
      綜合以上說明，本件原告乙○○訴請被告二人將系爭房地
      所有權移轉登記予其名下及原告丁○○訴請被告丙○○給
      付51萬元本息各節，均屬無據。並聲明：求為判決駁回原
      告之訴及假執行之聲請，如受不利判決，願供擔保請准宣
      告免假執行。
四、法院之判斷：
（一）原告乙○○主張系爭房地為被告丙○○所有乙節，固據其
      提出地政事務所塗銷抵押權登記檔案、系爭房地建造執照
      等影本及被告丙○○於他案之書狀及聲明書等自述內容等
      為憑。然查：
      1.系爭房地為被告甲○○於72年間因買賣之法律行為而取
        得所有權之事實，有土地暨建物登記謄本影本各乙份附
        卷可憑。
      2.系爭房地原於74年間所設定與訴外人台灣中小企業銀行
        股份有限公司之本金最限額60萬元之抵押權固曾於86年
        間因清償而經地政機關辦理塗銷登記在案（參上揭土地
        暨建築改良物登記簿謄本影本）。然該積欠債務之清償
        行為究係何人所為，兩造均未提出適當證據以供審認，
        本院自無從遽予論斷。惟依該抵押權登記內容，被告甲○○僅係抵押權之設定義務人，債務人則為訴外人陳鏡
        貞，則依此登記資料，被告雖提供系爭房地供設定抵押
        權，然借款人為訴外人陳鏡貞，則被告丙○○即不負有
        該借款債務，原告主張其曾支付被告丙○○系爭房地之
        貸款金額50萬元以代清償系爭房地之抵押債權，並據以
        推認原告所主張之被告二人間就系爭房地之借名登記等
        節，其論證與上揭土地及建物登記之內容不符，難謂無
        瑕，自難遽予採信。
      3.原告乙○○主張依系爭房地之建造執照亦可推認借名登
        記云云。然查，建物之建造執照係政府主管機關就建築
        物之新建、增建、改建及修建等行為所為審查，經許可
        後所發給之證照（建築法第25、28條參照），建造執照
        雖載有起造人等資料，而足供判斷原始取得建物所有權
        者為何人之參考，然建物興建完成後是否曾經買賣或為
        其他法律行為，而設定、變更或移轉其相關權利，自難
        以之為判斷基礎。本件被告甲○○係因買賣而取得系爭
        房地所有權之事實，有上揭土地暨建築改良物登記簿謄
        本影本在卷足憑，尚難僅以系爭房地建築之時建造執照
        上原始起造人之記載資料推論被告二人間就系爭房地必
        有借名登記之事實。
      4.被告丙○○對於系爭房地權利歸屬之相關書信及日記本
        之記載及陳述內容，除原告所提出之其於他案中之書狀
        及聲明書之陳述外，其於本件訴訟中亦曾提出日記簿一
        本。而查，被告丙○○對於原告乙○○及被告甲○○究
        否尊親事長等日常居家之記載與陳述，歷次所載並非完
        全相同，且不無互有予盾之情節存在。據此堪知，被告
        丙○○因年事已高，且近年來與子女間訟爭不斷，其對
        於過往事物之記述與指摘，時有變遷，自難僅以其歷次
        就系爭房地權利歸屬之矛盾自述內容，即否認被告甲○○就系爭房地因買賣法律行為而取得所有權之真實性。
      5.綜上，原告乙○○所提出之各項證據，均不足使本院形
        成被告丙○○與被告甲○○間就系爭房地曾有借名登記
        行為約定之心證。
（二）查原告乙○○主張被告丙○○書立誓約書同意將系爭房地
      移轉所有權與原告乙○○乙節，固據其提出誓約書為憑，
      且為被告丙○○所不爭執，而堪信為真實。而按民法上所
      稱條件係當事人以將來客觀上不確定事實之成就或不成就
      ，決定法律行為效力的發生或消滅之一種附款。上揭誓約
      書所載「……現有對中小企銀貸款伍拾萬元，必要時過戶
      乙○○或他所指定之名義，貸款伍拾萬元由乙○○負責處
      理。」等語句，其所謂「必要時」即係學者所為之隨意條
      件（參洪遜欣著中國民法總則，76年版，第419頁），其
      固有限制法律效力之效力，而為停止條件。惟因被告丙○○當時並未與原告乙○○就誓約書所載「必要時」之具體
      情形有所約定，且觀之該誓約書前後、文即知，其所謂「
      必要時」顯係指被告丙○○主觀之心理感受。本件被告丙○○既否認原告乙○○之請求，自難謂被告丙○○主觀上
      認現有情狀已達該誓約書所稱之「必要時」，自難認條件
      已然成就。本件原告乙○○認被告丙○○等已不欲自住、
      擬出售系爭房地，應屬誓約書所載「必要時」，其停止條
      件業已成就等節，自有未洽。從而，原告乙○○以系爭誓
      約書約定之條件已成就，遽而提起本訴請求被告丙○○應
      履行誓約書中約定之給付行為，即將系爭房地所有權辦理
      所有權移轉登記與伊，自屬無據。綜據上述，本件原告乙○○主張基於被告丙○○之債權人地位提起本訴，請求代
      位訴請確認被告丙○○為系爭房地之所有權人，並訴請被
      告丙○○將系爭房地所有權移轉登記與伊，即屬無據。
（三）按主張抵銷之請求，其成立與否經裁判者，以主張抵銷之
      額為限，有既判力。民事訴訟法第400條第2項定有明文。
      而按法院若就訴訟事件中經當事人主張抵銷之債權為實體
      之判斷，不問其成立與否，均生既判力，故應認其既判力
      範圍及於
    當事人主張抵銷之額，而不以經實際抵銷之額為限。經查，
    本件原告丁○○主張其與被告丙○○間曾就返還不當得利事
    件涉訟，經臺灣高等法院臺中分院以95年度上易字第355號
    判決原告丁○○應返還不當得利72萬元與被告丙○○，經原
    告丁○○以上開債權114萬元及無因管理費用合計9萬元主張
    抵銷，並於該事件中經法院判決確定之事實，業據其提出臺
    灣高等法院臺中分院以95年度上易字第355號判決影本乙份
    為憑，且經本院調卷查明屬實。揆諸上開民事訴訟法規定及
    說明，原告丁○○請求被告丙○○給付其積欠之上開債權及
    無因管理費用經抵銷後之餘額51萬元，及自起訴狀繕本送達
    翌日即97年2月12日起至清償日止按週年利率百分之5計算之
    利息，自屬有據，應予准許。被告丙○○上揭關於系爭債權
    存否之諸多抗辯，因已於上開民事訴訟中經法院判斷，即應
    受前案既判力之拘束，不容更為債權不存在之主張，自無須
    於本件再逐一為准駁之論述，附此敘明。
五、本件判決之基礎已臻明確，兩造其餘之攻擊防禦方法及舉證
    ，核與判決無影響，毋庸一一論列，併此敘明。
六、兩造均陳明願供擔保，分別聲請宣告假執行及免為假執行，
    本件原告丁○○勝訴部分，本院經審酌尚無不合，爰分別定
    相當擔保金額准許之。至原告敗訴部分，其假執行之聲請，
    已失所附麗，併予駁回。
據上論結，本件原告之訴為一部有理由，一部無理由，依民事訴
訟法第79條、第390條第2項、第392條，判決如主文。
中    華    民    國    97    年    7     月    23    日
                  民事第四庭    法  官  王鏗普
正本係照原本作成。
如對本判決上訴，須於判決送達後20日內向本院提出上訴狀。
中    華    民    國    97    年    7     月    23    日
                                書記官


司法院資訊處製作；財團法人民間司法改革基金會備份。
